ACORDAO-COMPLETO-2322346

ACÓRDÃO 299/2019 ATA 1/2019 - SEGUNDA CÂMARA

VISTOS, relatados e discutidos estes autos de Recurso de Reconsideração interposto por Everaldo Dias de Arruda, ex-prefeito de Sairé-PE (gestões 2005- 2008/2009-2012) contra o Acórdão 9469/2017-TCU-Segunda Câmara, que, em sede de Tomada de Contas Especial, instaurada pela Caixa Econômica Federal (Caixa) , julgou irregulares suas contas e o condenou ao pagamento do débito apurado nos autos diante da impugnação total das despesas referentes ao Contrato de Repasse 102.309-65/2000, destinado à construção de sistema de abastecimento de água no município de Sairé-PE;
ACORDAM os Ministros do Tribunal de Contas da União, reunidos em sessão de 2ª Câmara, diante das razões expostas pelo relator, com fundamento nos arts. 32 e 33 da Lei 8.443/1992, em:
9.1. conhecer do Recurso de Reconsideração interposto por Everaldo Dias de Arruda para, no mérito, negar-lhe provimento;
9.2. dar ciência desta decisão ao recorrente;
9.3. arquivar o presente processo.

RECURSO DE RECONSIDERAÇÃO interposto por Everaldo Dias de Arruda, ex-prefeito de Sairé-PE contra o Acórdão 9.469/2017-TCU-2ª Câmara, que, em sede de Tomada de Contas Especial, instaurada pela Caixa Econômica Federal (Caixa), julgou irregulares suas contas e o condenou ao pagamento do débito apurado nos autos diante da impugnação total das despesas referentes ao Contrato de Repasse 102.309-65/2000, destinado à construção de sistema de abastecimento de água no município de Sairé-PE.

Segunda Câmara

Município de Sairé - PE.

3. Interessados/Responsáveis:
3.1. Interessados: Caixa Econômica Federal (00.360.305/0001-04); Ministério das Cidades (vinculador).
3.2. Responsáveis: Everaldo Dias de Arruda (XXX.729.204-XX); Izaias Ferreira da Silva (XXX.737.314-XX).

Ana Arraes (Presidente).

13.1. Ministros presentes: Ana Arraes (Presidente), Augusto Nardes, Aroldo Cedraz (Relator) e Raimundo Carreiro.
13.2. Ministra que alegou impedimento na Sessão: Ana Arraes (Presidente).
13.3. Ministro-Substituto presente: André Luís de Carvalho.

EVERALDO DIAS DE ARRUDA

AROLDO CEDRAZ

Adoto como Relatório, e transcrevo a seguir, a instrução de peça 53, cujo exame, conclusões e proposta de encaminhamento contaram com a anuência do corpo diretivo da Serur (peças 54 e 55) :
"INTRODUÇÃO
1.	Trata-se de recurso de reconsideração (peças 35) interposto por Everaldo Dias de Arruda contra o Acórdão 9469/2017-TCU-Segunda Câmara (peça 26) , que apresenta o seguinte teor:
9.1 arquivar o presente feito sem o julgamento de mérito no que concerne, exclusivamente, ao Sr. Izaías Ferreira da Silva, diante do seu falecimento em 5/9/2008 e do consequente prejuízo ao pleno exercício do contraditório e da ampla defesa pelos correspondentes sucessores, restando, assim, configurada a ausência dos pressupostos de constituição e de desenvolvimento válido e regular do processo em relação ao referido gestor, nos termos dos arts. 212, II, e 169 do Regimento Interno do TCU; 
9.2 julgar irregulares as contas do Sr. Everaldo Dias de Arruda, com fundamento nos arts. 1º, inciso I, 16, inciso III, alíneas "b" e "c", 19 e 23, inciso III, da Lei 8.443, de 1992, e nos arts. 1º, inciso I, 209, incisos II e III, 210 e 214, inciso III, do Regimento Interno do TCU (RITCU) , para condená-lo ao pagamento das quantias a seguir especificadas, com a fixação do prazo de quinze dias, a contar da notificação, para comprovar, perante o Tribunal (art. 214, III, "a", do RITCU) , o recolhimento da dívida aos cofres do Tesouro Nacional, atualizada monetariamente e acrescida dos juros de mora, calculados desde as datas discriminadas até o efetivo recolhimento, na forma da legislação em vigor abatendo-se, na oportunidade, os valores eventualmente já ressarcidos.
	Natureza
	Valor original (Em R$) 
	Data da ocorrência

	D
	91.892,20
	1º/3/2002

	D
	41.345,67
	26/6/2002

	D
	49.779,28
	26/12/2003

	D
	44.788,68
	14/1/2004

	D
	13.898,41
	29/12/2004

	C
	71.358,45
	7/8/2014

9.3 autorizar, desde logo, nos termos do art. 28, inciso II, da Lei 8.443, de 1992, a cobrança judicial da dívida constante deste Acórdão, caso não atendida a notificação; 
9.4 autorizar o pagamento da dívida constante deste Acórdão, caso solicitado, em até 36 parcelas mensais e consecutivas, nos termos do art. 26 da Lei 8.443, de 1992, e do art. 217 do RITCU, de sorte a fixar o prazo de quinze dias, a contar do recebimento da notificação, para comprovar perante o Tribunal o recolhimento da primeira parcela, e o prazo de trinta dias, a contar do vencimento da parcela anterior, para comprovar o recolhimento das demais parcelas, devendo incidir sobre cada valor mensal, atualizado monetariamente, os juros de mora devidos, na forma da legislação em vigor; 
9.5 enviar a cópia deste Acórdão ao Sr. Everaldo Dias de Arruda, para ciência; e
9.6. enviar a cópia deste Acórdão à Procuradoria da República no Estado de Pernambuco, nos termos do art. 16, § 3º da Lei nº  8.443, de 1992, e do art. 209, § 7º, do RITCU, para o ajuizamento das ações civis e penais cabíveis. 
HISTÓRICO
2.	A presente tomada de contas especial foi instaurada pela Caixa Econômica Federal em desfavor dos ex-prefeitos de Sairé/PE, Izaías Ferreira da Silva (gestões: 2001-2004 e 2005- 2008) e Everaldo Dias de Arruda (gestão: 2009-2012) , diante do não cumprimento do Contrato de Repasse 102.309-65/2000 (Siafi 411497) destinado à construção de sistema de abastecimento de água no valor total de R$ 287.684,08, com R$ 250.000,00 em repasses federais e R$ 37.684,08 em contrapartida municipal, tendo a vigência do ajuste sido fixada de 18/12/2000 até 31/7/2006.
2.1.	O relatório do tomador de contas apontou para a ocorrência de débito no valor histórico de R$ 241.724,24 a ser imputado a ambos os responsáveis diante, sobretudo, da falta de aproveitamento da parcela executada do empreendimento (Peça 1, p. 196-202) .
2.2.	Este Tribunal deixou de citar Izaías Ferreira da Silva, ante seu falecimento. 
2.3.	Além disso, considerou que "apesar de os recursos federais terem sido integralmente transferidos durante a gestão do Sr. Izaías Ferreira da Silva, tendo as correspondentes obras sido supostamente executadas no patamar de 96,69%, durante período desse gestor à frente da prefeitura, o prefeito sucessor deixou de promover a conclusão do aludido empreendimento, não tendo colocado em funcionamento, então, o referido sistema de abastecimento de água". Por isso, condenou Everaldo Dias de Arruda a devolver a totalidade dos valores repassados.
2.4.	No entanto, em razão do reconhecimento da prescrição da pretensão punitiva deste Tribunal, não lhe aplicou multa.
2.5.	Examina-se, nesta oportunidade, o recurso de reconsideração (peça 35) interposto pelo responsável.
EXAME DE ADMISSIBILIDADE
3.	Ratifica-se a proposta de conhecimento do recursos, com atribuição de efeito suspensivo aos itens 9.2 e 9.3, formulada nos exames de peça 40-41 e acolhida pelo Relator, Ministro Aroldo Cedraz, conforme Despacho de peça 45.
EXAME DE MÉRITO
4.	Delimitação do recurso
4.1.	O recurso versa sobre:
a) prescrição;
b) providências para resguardo do erário;
c) desproporcionalidade entre gravidade da conduta e sanção aplicada.
5.	Da análise da prescrição 
	Razões recursais
5.1.	O recorrente alega que a pretensão desta Corte está prescrita quanto ao débito, com base nos seguintes argumentos:
a) a tese da imprescritibilidade do débito ofende os princípios da segurança jurídica, do contraditório e da ampla defesa porque o largo decurso temporal torna inacessíveis os meios de prova, não sendo razoável imputar débito por danos supostamente ocorridos há quase duas décadas. 
b) ante a lacuna da lei, deve-se adotar o prazo quinquenal, por analogia aos arts. 1º do Decreto 20.910/1932 e da Lei 9.873/1999, tal como decidido pelo STJ no julgamento do Resp 1480350/RS.
	Análise
5.2.	A prescrição perante este Tribunal segue regras distintas a depender da natureza da condenação. Quanto ao débito, é pacífico que é imprescritível. A Súmula 282 desta Corte estabelece que "As ações de ressarcimento movidas pelo Estado contra os agentes causadores de danos ao erário são imprescritíveis". 
5.3.	Isso não quer dizer que este Tribunal desconsidera os casos em que o largo decurso temporal causam prejuízo ao exercício da defesa. Ocorre que, no caso destes autos, tal prejuízo não se configurou. 
5.4.	Os ofícios de peça 1, p. 122-129, datados de 20/1/2005, 6/5/2005 e 16/8/2005, indicam que havia providências que a prefeitura deveria tomar para regularizar a situação do convênio. O último desses documentos, inclusive, conta com assinatura de assessor do prefeito indicando recebimento em 17/8/2005 (peça 1, p. 126) . 
5.5.	Além disso, os ofícios da peça 1, p. 80-84, lavrados em 15/6/2005 e 9/12/2005, indicam que o recorrente solicitou prorrogação de prazo para concluir o objeto do convênio. 
5.6.	Ademais, o AR de peça 1, p. 28, foi endereçado expressamente ao recorrente e recebido em 13/9/2007. O conteúdo a que se refere é o Ofício 801/2007 (peça 1, p. 24-27) , em que se considera o objeto do convênio não concluído e solicita a regularização dessa pendência ou a devolução dos recursos repassados. 
5.7.	Assim, em diversas ocasiões, foram dadas oportunidades para que o recorrente descaracterizasse ou evitasse a ocorrência do dano apurado. Em todos os casos, não se verificou as respostas esperadas de um gestor público diligente.
5.8.	Além disso, a primeira das comunicações mencionadas é datada de poucos dias após a assunção do mandato pelo recorrente. A última, de quando ele sequer contava com três anos de exercício do cargo. Não cabe falar, portanto, em largo decurso de prazo que prejudique o exercício do direito de defesa.
5.9.	Assim, mesmo que se considerasse o prazo prescricional como sendo quinquenal (o que não é o caso) , a extinção da pretensão de ressarcimento ao erário não estaria caracterizada. Por esse motivo, o argumento não merece análise detida.
6.	Da análise das providências para resguardo do erário
	Razões Recursais
6.1.	O recorrente alega que sua condenação é indevida porque tomou providências cabíveis para resguardo do erário, com base nos seguintes argumentos:
a) de acordo com a Súmula/TCU 230, não cabe imputar responsabilidade ao prefeito sucessor que não geriu recursos e adotou as medidas legais visando o resguardo do patrimônio público;
b) ao assumir o mandato, o estado da obra não refletia o percentual executado de 96,69%, razão pela qual solicitou à Caixa Econômica Federal que instaurasse Tomada de Contas Especial, que respondeu afirmando que tal encaminhamento estava sendo providenciado;
c) de modo semelhante, comunicou o Ministério Público Federal, o Tribunal de Contas da União e o Tribunal de Contas do Estado de Pernambuco. 
Análise
6.2.	A Súmula/TCU 230 efetivamente estabelece a ressalva de que o prefeito sucessor que adota medidas para resguardo do patrimônio público é isento de responsabilidade pelos recursos geridos pelo antecessor. 
6.3.	No entanto, os municípios são dotados de personalidade jurídica e de capacidade processual. Desde modo, caso não pudesse prestar contas dos recursos geridos pelo antecessor, a providência cabível esperada do recorrente seria o ajuizamento de ação de ressarcimento.
6.4.	Assim, as solicitações de instauração de Tomada de Contas Especial e comunicações aos órgãos de controle de peça 16, p. 6-15, não podem ser consideradas medidas cabíveis para resguardo do erário. 
6.5.	Além disso, o recorrente não apresentou evidências de que o percentual de conclusão do empreendimento não era de 96,69% quando assumiu o mandato. Ocorre que isso é indicado no documento de peça 1, p. 110.
6.6.	Ademais, como apontado no item 5.5 deste exame, há sinais de que o recorrente solicitou prorrogação de prazo para conclusão do objeto do convênio. Isso fez presumir que os complementos eram possíveis, embora não tenham sido realizados.
6.7.	Por fim, não se pode ignorar que a irregularidade restou caracterizada pela existência de recursos garantidos para obra e a ausência de providências para conclusão, importando desperdício de recursos públicos e contrariedade ao princípio da continuidade administrativa (Acórdão 6363/2017-TCU-Segunda Câmara. Rel. Min. Marcos Bemquerer e Acórdão 4828/2018-TCU-Segunda Câmara. Rel. Min. Aroldo Cedraz) .
7.	Da análise da desproporcionalidade entre gravidade da conduta e sanção aplicada
	Razões Recursais
7.1.	O recorrente alega que a condenação que sofreu é desproporcional à gravidade de sua conduta, uma vez que ela sempre foi animada por boa-fé e que o que foi encontrado foram meras falhas formais, devendo ser aplicado o princípio da insignificância para dar provimento ao recurso.
	Análise
7.2.	Relatório da Caixa Econômica Federal indica que o empreendimento não apresentava "funcionalidade devido à ausência dos equipamentos e materiais (bombas e tubulações) necessários para operação" (peça 1, p. 4) .
7.3.	Além disso, como já destacado, há evidências nos autos de que o recorrente recebeu a obra quase concluída e não realizou os poucos complementos esperados de si. 
7.4.	O que se extrai dos autos, portanto, é a caracterização de falta grave que não pode ser enquadrada como mera falha formal. Desse modo, o princípio da insignificância não se aplica ao caso. 
	CONCLUSÃO
8.	Da análise antecedente decorre que:
a) a pretensão de ressarcimento ao erário deste Tribunal não está prescrita e não cabe falar em prejuízo à segurança jurídica, ao contraditório e à ampla defesa;
b) não se pode considerar que o recorrente adotou as providências cabíveis para o ressarcimento ao erário; 
c) a condenação do recorrente não é desproporcional à conduta apurada. 
PROPOSTA DE ENCAMINHAMENTO
9.	Ante o exposto, submetem-se os autos à consideração superior, propondo-se, com fundamento no art. 48 da Lei 8.443/1992:
	a)  conhecer do pedido de reexame interposto contra o Acórdão 9469/2017-TCU-Segunda Câmara e, no mérito, negar-lhe provimento;
	b)  encaminhar os autos à Secex/PE para dar ciência da decisão ao recorrente e adotar as demais providências previstas no art. 54 da Resolução-TCU 259/2014."
2.	Ao acolher o exame e proposta de encaminhamento da Serur, assim se manifestou o Ministério Público junto ao Tribunal (peça 56) :
"Trata-se de recurso de reconsideração interposto pelo Sr. Everaldo Dias de Arruda contra o Acórdão 9469/2017-TCU-Segunda Câmara, que julgou irregulares as contas do recorrente e condenou-o ao ressarcimento de débito oriundo da não conclusão de sistema de abastecimento de água no Município de Sairé/PE.
2.	A Serur examinou os argumentos apresentados, atinentes à prescrição do débito, à adoção de providências pelo responsável para resguardar o erário e à desproporcionalidade entre a conduta praticada e a sanção imposta, concluindo pela impossibilidade de dar provimento ao recurso.
3.	A meu ver, assiste razão à unidade instrutiva.
4.	Embora o representante legal do Sr. Everaldo Dias de Arruda alegue ser impossível obter documentos que permitam desconstituir a responsabilidade do recorrente pelo ato impugnado, cumpre esclarecer que o débito não decorreu da ausência de comprovação dos recursos, mas sim da omissão do ex-gestor em adotar providências que viabilizassem a conclusão da obra.
5.	Em relação ao argumento referente à adoção de medidas judiciais para resguardo dos cofres públicos, já havia sido objeto de análise em meu parecer anterior (peça 21) e no voto condutor da decisão recorrida (item 8 na peça 28) , inexistindo motivos para reapreciação da alegação.
6.	Importa ressaltar que o Sr. Everaldo Dias de Arruda ocupou o cargo de prefeito municipal entre 2005 e 2012, de modo que a vigência do convênio e, por conseguinte, o prazo para conclusão dos serviços, abrangeram parte desse período, expirando-se em 31/7/2006.
7.	Como agravante, o ex-prefeito permaneceu no cargo por mais de 5 anos após o término da vigência do ajuste sem envidar esforços para concluir o sistema de abastecimento de água, situação constatada em 2013 pelos técnicos da Caixa Econômica Federal e registrada no relatório na peça 1, p. 2-8.
8.	Nesse sentido, diferentemente do alegado em sede recursal, a não conclusão das obras e a deterioração da parcela construída acabaram por materializar dano aos cofres públicos, além de privar a população interessada dos benefícios pretendidos com a celebração do contrato de repasse.
	Ante o exposto, este membro do Ministério Público de Contas manifesta-se de acordo com a proposta de negar provimento ao recurso."
É o Relatório.

8.1. Rodrigo da Silva Albuquerque (35.044/OAB-PE) e outros, representando Everaldo Dias de Arruda.
8.2. Felipe de Vasconcelos Soares Montenegro Mattos (23409/OAB-DF) e outros, representando Caixa Econômica Federal.

Procurador Sergio Ricardo Costa Caribé.

RECURSO DE RECONSIDERAÇÃO EM TOMADA DE CONTAS ESPECIAL. CONHECIMENTO. RAZÕES RECURSAIS REJEITADAS. ARGUMENTOS INCAPAZES DE AFASTAR AS IRREGULARIDADES ATRIBUÍDAS AO RECORRENTE. PROVIMENTO NEGADO. MANTIDOS OS TERMOS DO ACÓRDÃO RECORRIDO. CIÊNCIA. ARQUIVAMENTO.

TOMADA DE CONTAS ESPECIAL (TCE)

Secretaria do TCU no Estado de Pernambuco (SEC-PE).

Conforme consignado no Relatório precedente, este Recurso de Reconsideração foi interposto por Everaldo Dias de Arruda, ex-prefeito de Sairé-PE (gestões 2005- 2008/2009-2012) contra o Acórdão 9469/2017-TCU-Segunda Câmara, que, em sede de Tomada de Contas Especial, instaurada pela Caixa Econômica Federal (Caixa) , julgou irregulares suas contas e o condenou ao pagamento do débito apurado nos autos diante da impugnação total das despesas referentes ao Contrato de Repasse 102.309-65/2000, destinado à construção de sistema de abastecimento de água no município de Sairé-PE, diante da inexecução parcial do objeto pactuado, que resultou no não funcionamento do sistema e, consequentemente, no desperdício total dos recursos repassados.
2.	Conheço do recurso por estarem preenchidos os requisitos de admissibilidade previstos nos artigos 32, I, e 33 da Lei Orgânica do Tribunal de Contas da União.
3.	Ao apresentar suas razões recursais, o Sr. Everaldo Dias de Arruda, alegou, em síntese, que: a) a possibilidade de cobrança do débito está prescrita; b) adotou as medidas necessárias ao resguardo do Erário, tendo solicitado à Caixa Econômica Federal (Caixa) que instaurasse Tomada de Contas Especial e comunicado as irregularidades observadas ao Ministério Público Federal (MPF) , ao Tribunal de Contas da União (TCU) e ao Tribunal de Contas do Estado de Pernambuco (TCE-PE) , de modo que, na condição de prefeito sucessor, não cabe imputar-lhe as irregularidades apontadas pelo TCU, em razão do entendimento firmado na Súmula/TCU 230; c) ao assumir o mandato, o estado da obra não refletia o percentual executado de 96,69%; d) a condenação que lhe foi imposta é desproporcional à gravidade de sua conduta, dada sua boa-fé e ao conteúdo meramente formal das irregularidades apuradas, cabendo aplicação do princípio da insignificância para dar provimento ao seu recurso.
4.	Ao confrontar os elementos constantes dos autos com os argumentos trazidos pelo Sr. Everaldo Dias de Arruda, vejo que foi adequada a análise da Serur, no que foi acompanhada pelo Ministério Público junto ao Tribunal, de modo que incluo seus fundamentos às minhas razões de decidir, sem prejuízo dos destaques que farei adiante.
5. 	Quanto à pretensão reparatória, lembro que o ressarcimento ao Erário é imprescritível, nos termos do art. 37, § 5º, da Constituição, da Súmula TCU 282 e da reiterada jurisprudência do Supremo Tribunal Federal (MS 26210/DF, Rel. Min. Ricardo Lewandowski, dentre outros) , razão pela qual não há impedimento para a cobrança do débito do responsável que deu causa ao desperdício dos recursos públicos que lhe foram confiados.
6.	Observo, na sequência, ao contrário do que afirma, a despeito das comunicações realizadas à Caixa, ao MPF, ao TCU e ao TCE-PE, não é possível notar ação efetiva do recorrente para o resguardo do patrimônio público, o que ficou evidenciado pelo relator a quo ao destacar no voto condutor do julgado recorrido que "a posterior adoção das medidas judiciais (cerca de três anos e meio após o início da 1ª gestão do responsável) não tem o condão de afastar a irregularidade imputada ao prefeito sucessor, até porque cabia ao Sr. Everaldo Dias de Arruda a efetiva conclusão do sistema de abastecimento de água em prol da comunidade local, tendo ele, contudo, contribuído para a perda do aludido empreendimento com o consequente desperdício dos recursos federais aportados ao ajuste, de sorte que deve responder pelo dano ao Erário sob o integral valor repassado ao município".
7.	Ademais, como bem destacou o Parquet, em seu parecer à peça 56 "o ex-prefeito permaneceu no cargo por mais de 5 anos após o término da vigência do ajuste sem envidar esforços para concluir o sistema de abastecimento de água, situação constatada em 2013 pelos técnicos da Caixa Econômica Federal e registrada no relatório na peça 1, p. 2-8".
8.	Por último, ressalto que o recorrente deixou de trazer ao processo elemento probatório que sustentasse sua alegação de que a obra não refletia o percentual executado de 96,69% quando assumiu o cargo de Prefeito do município, de modo que permanece incólume a informação prestada pela Caixa. Não vejo, portanto, desproporcionalidade na condenação imposta ao recorrente, especialmente quando se nota que a totalidade dos recursos repassados foram desperdiçados pela falta de providências de sua alçada, seja por não ter concluído o pouco que restava para dar funcionalidade ao sistema (bombas e tubulações) , seja por não ter movido tempestivamente a ação de ressarcimento competente.
Ante o exposto, não havendo elementos capazes de alterar o juízo formulado pelo julgado recorrido, VOTO no sentido de que o Tribunal adote a deliberação que ora submeto à apreciação deste Colegiado.
TCU, Sala das Sessões Ministro Luciano Brandão Alves de Souza, em 29 de janeiro de 2019.
AROLDO CEDRAZ 
Relator